---
title: "NS-Rap Pretest"
author: "Anni Gebhard"
date: "2024-01-29"
output:
  word_document: default
  html_document: default
  pdf_document: default
editor_options:
  markdown:
    wrap: 72
---

# Abstract

Die NS-Rap-Szene ist ein Subgenre, das rechtsextreme Ideologien und
Propaganda verbreitet. Sie entstand in den frühen Zweitausendern, wuchs
aus dem Rechtsrock heraus und profitierte von der steigenden Popularität
des Deutschraps. Einige ehemalige Nazirocker wechselten ihre
musikalische Ausrichtung im Laufe der Nuller Jahre, nicht unbedingt aus
Leidenschaft für Rap, sondern vielmehr aus strategischen Gründen, um ein
breiteres Publikum zu erreichen. In unserem Forschungsbericht haben wir
uns die Frage gestellt, wie die Verbindungen zwischen deutschsprachigen
NS-Rappern, deren Labels und Veranstaltungen aussehen. Wir haben uns
hierbei auf diejenigen konzentriert, die in den letzten 20 Jahren aktiv
waren oder heute noch sind. Da bislang verstärkt der Rechtsrock
untersucht wurde, konzentriert sich diese Forschungsarbeit auf den
NS-Rap. Die Daten zu den Künstlern und deren Verbindungen wurden über
Streaming-Plattformen, Bandmitgliedschaften, Labels, Veranstaltungen
oder musikalische Features erhoben. Die Ergebnisse können vor allem
aufzeigen, wer mit wem vernetzt ist und welche größeren Labels für diese
Verbindungen verantwortlich sind.

# Keywords

NS-Rap, NS-Hip-Hop, Nationalsozialistischer Rap, Rechtsextremismus,
Rassismus, Radikalisierung, Hasspropaganda, Multikulturalismus,
Nationalismus, Rechtsrock, Neonazi-Szene

# 1. Einleitung und Problemstellung

Der Mainstream-Rap in Deutschland gilt meist als unpolitisch, während es
abseits davon politischen Rap gibt, welcher in rechten Kreisen populär
ist (Baack, 2021). NS-Rap, auch bekannt als NS-Hip-Hop, Rechtsrap oder
Nazi-Rap, ist eine rechtsextreme Variante deutschsprachiger
Hip-Hop-Musik. Obwohl das Genre weniger eine Selbstbezeichnung als
vielmehr eine von Antifaschisten genutzte Sammelbezeichnung für
rechtsextreme Musik aus der Hip-Hop-Szene ist, hat es in den letzten
Jahren verstärkt an Aufmerksamkeit gewonnen. NS-Rap bedient sich oft
aggressiver Rhythmen und Texte, die rassistische, antisemitische und
nationalistische Botschaften propagieren. Zu den zentralen Themen
gehören die Verherrlichung des Nationalsozialismus, die Ablehnung von
Multikulturalismus und die Verunglimpfung von Minderheiten. Der Ursprung
dieser Entwicklung liegt in der Rechtsrock-Szene, die sich ab dem Jahr
2003 zunehmend mit der Hip-Hop-Kultur auseinandersetzte (Schieferdecker,
2020). Der Einfluss von Deutschrap nahm mit den Jahren stetig zu -- eine
Tatsache die auch von den Nazis bemerkt wurde. 2013 beispielsweise
verteilte die NPD Musik-CDs an Schulen, auf denen auch Rechtsrap zu
hören war, um junge Anhänger zu rekrutieren (rap.de, 2018). Immer wieder
gibt es Schlagzeilen um NS-Rapper mit antisemitischen Texten, Angriffen
auf Journalisten und Verbreitung von Verschwörungsmythen. Einige dieser
Künstler haben enge Verbindungen zu rechten Verlagen, Hooligans und der
organisierten Kriminalität (Baack, 2021). „Neun Jahre Haft:
Österreichischer Rechtsextremist wegen NS-Wiederbetätigung verurteilt":
So lautete eine Schlagzeile von „Endstation Rechts" Anfang März über den
bekannten NS-Rapper Manuel E., auch „Kombaat" genannt. Die
Staatsanwaltschaft Innsbruck warf ihm vor, rechtsextremes
Propagandamaterial in Form von Büchern und Bekleidung zur Schau gestellt
zu haben sowie NS-Gedankengut über seine Musikprojekte gefördert zu
haben (Endstation Rechts., 2024). Außerdem pflege er Kontakte zu
zentralen Figuren aus der Neonazi-Szene wie zu Gottfried Küssel, André
Eminger und Hendrik Möbus. Manuel E. wurde in einem Großteil der
Anklagepunkte für schuldig befunden und muss für neun Jahre in Haft. Die
NS-Rap-Szene hält einige Grenzfälle bereit. Die davon ausgehende Gefahr
sollte daher nicht unterschätzt werden. Auch da einige bekannte
Protagonist der NS-Rap-Szene, wie beispielsweise Chris Ares, hohe
Zugriffszahlen auf Social Media haben (Schieferdecker, 2020). Uns hat
vor allem interessiert, wie die verschiedenen Rapper und Akteure
untereinander verbunden sind, um anschließend Rückschlüsse auf
Gesinnungen und Ähnliches ziehen zu können, zumal „Rap als rechtes
Propagandainstrument Stück für Stück zu einer Modernisierung und
Verjüngung der Neonaziszene beiträgt" (Schieferdecker, 2020). Es ist
wichtig, solche Verbindungen zu untersuchen, um eventuell rechtsextreme
Subkulturen oder Netzwerke erkennen zu können. Wir sind davon
ausgegangen, dass Bands, Labels oder Veranstaltungen diese Verbindungen
fördern und haben uns daher auf diese Bereiche bei der Datenerhebung
spezialisiert. Zudem wurden verschiedene Features untersucht, um
Verbindungen unter den Künstlern herzustellen. Wichtig ist hierbei zu
betonen, dass nicht jeder Künstler, welcher Verbindungen durch Songs
oder Kooperationen zur NS-Rap-Szene hat oder hatte, auch dieser Szene
eindeutig zugeordnet werden kann. Auch aufgrund des aktuell aufkommenden
rechtspolitischen Rucks lohnt es sich, das Netzwerk zu erheben. Im
Folgenden werden wir neben der Frage nach den Verbindungen unter anderem
eines der bekanntesten Labels, den „NDS -- Neuer Deutscher Standard",
genauer betrachten.

# 2. Stand der Forschung

Seit Anfang der 1980er Jahre begann sich die aus der britischen
Neonazi-Skinhead-Szene stammende Rechtsrock-Bewegung in Deutschland zu
etablieren. Als Sammelbegriff umfasst Rechtsrock verschiedene Genres,
die sich in ihren Texten offen mit nationalsozialistischen,
rassistischen und antisemitischen Argumentationsmustern
auseinandersetzen. Spätestens nach den fremdenfeindlichen Anschlägen von
Hoyerswerda und Solingen wurde auch in der breiteren Öffentlichkeit über
den Einfluss von Rechtsrockgruppen auf rechtsextremistische Gewalttaten
in Deutschland diskutiert. „Neben dem Einfluss von Parteien wurde
Rechtsrock zum Ausgangspunkt einer Modernisierung des neonazistischen
Spektrums und zum Begleitphänomen einer sich in den 1990er Jahren
konstituierenden Bewegung von rechts" (Dornbusch & Raabe, 2002: 52). Mit
dem Sammelband „Rechtsrock - Bestandsaufnahme und Gegenstrategien"
erschien eine erste wissenschaftliche Einordnung des Phänomens
Rechtsrock. Die Herausgeber gehen auf die Entstehungsgeschichte des
Rechtsrock ein und bieten mit umfangreichen Verzeichnissen zu rechter
Symbolik, einschlägigen Bands, Publikationen und Labels eine präzise
Orientierung.

Rechtsrock dient als Werbeträger, um vor allem ein junges Publikum von
nationalsozialistischem Gedankengut zu überzeugen. Parteien nutzen
dieses moderne Instrument, um ihre politischen Absichten mit der
Freizeitgestaltung Jugendlicher zu verbinden: So konnte die NPD in
Sachsen-Anhalt neben eigenen CD-Produktionen durch regelmäßige
Musikveranstaltungen junge Wähler für sich gewinnen (Langebach & Raabe,
2009: 377). In der Bundesrepublik wurde die erste Band „Ragnaröck", die
rechtsextreme Inhalte mit moderner Rockmusik verband, in
Baden-Württemberg gegründet. Die Bandmitglieder kamen aus dem Umfeld der
NPD. Die Gefahr der engen Vernetzung zwischen rechten Parteien und
Rechtsrockgruppen wird immer deutlicher und von vielen Bundesländern
dokumentiert. Publikationen wie „Rechtsrock in Baden-Württemberg" der
Landeszentrale für politische Bildung Baden-Württemberg (Bücher, 2022)
oder „Hass und Kommerz: die neonazistische Musikszene in Thüringen"
(MOBIT e.V., 2022) sammeln Informationen über rechtsextreme
Musikveranstaltungen in ihrem Bundesland.

Neuere Phänomene konzentrieren sich vor allem auf Musikgruppen der
deutschen Rap- und Popmusik: „Die rechtsextreme Jugendkultur ist zu
Beginn des 21. Jahrhunderts zunehmend bunt statt braun" (Braun, 2004:
123). Denn parallel zu den gesellschaftspolitischen Verschiebungen durch
den Rechtsruck ist auch eine Nationalisierung der deutschsprachigen
Popmusik zu beobachten (Alt, 2020). So hat sich das musikalische
Spektrum des Rechtsrock um eine spezifische Form erweitert: den
sogenannten „NS-Rap". In diesem Genre bedienen sich Künstler der
Stilmittel des Hip-Hop, um rechtsextreme Ideologien zu verbreiten. Die
TAZ schreibt dazu: „Immer häufiger treten Nazis und selbsternannte
Patrioten im Gewand von Rappern auf, um ihre volksverhetzende Rhetorik
und Ideologie unters Volk zu bringen" (Fleischmann, 2019). Auch in
diesen Musikrichtungen haben sich in den letzten zehn Jahren
rechtsextreme Interpreten etabliert, wie Max Alt in dem Kapitel „Die
Nationalisierung der deutschsprachigen Popmusik" betont. Er verweist
dabei auf Künstler wie den Soulsänger Xavier Naidoo und den Rapper Chris
Ares, die durch ihr bürgerliches Auftreten ein junges Publikum sehr
subtil politisieren (Alt, 2020). Vergleicht man die bestehende
Forschungsliteratur zu Rechtsrock, so bestehen noch erhebliche Lücken im
Verständnis der NS-Rap-Szene und ihrer Netzwerke. Dies liegt auch daran,
dass die Netzwerke der sogenannten „Neuen Rechten" im deutschsprachigen
Popdiskurs deutlich kleiner sind und weniger bedrohlich erscheinen. Die
Komplexität der Szene und die häufige Verwendung von Pseudonymen
erschweren die Identifizierung und Analyse von Netzwerkstrukturen
zusätzlich. „Die hohen Zugriffszahlen auf die Social-Media-Kanäle von
Protagonisten wie Chris Ares zeigen jedoch das große
Gefährdungspotenzial. Zumal die Nutzung von Rap als rechtes
Propagandainstrument Schritt für Schritt zu einer Modernisierung und
Verjüngung der Neonaziszene beiträgt" (Schieferdecker, 2020).

Spätestens seit dem Durchbruch von Chris Ares in die deutschen iTunes-
und Amazon-Charts im Jahr 2020 wird die Gefahr von NS-Rap auf
Online-Plattformen wie Youtube oder Spotify und die Verantwortung dieser
Plattformen breit diskutiert. „Das Internet entwickelt sich zu einer
Kommunikationsplattform, auf der Rassismus, Antisemitismus,
antimuslimischer Rassismus und allgemein diskriminierende Äußerungen
auch in Form von Hate Speech in erschreckendem Ausmaß zunehmen" (Hassan,
2017: 673). Musik wird dabei zunehmend als subtiles Verbreitungsmedium
genutzt. Der Autor beschäftigt sich in dem Buchkapitel „Hate Speech im
Rechts-Rap. Analyse eines rassistischen Phänomens" mit der Verwendung
von Hate Speech in NS-Rap-Texten und analysiert deren Bedeutung und
Wirkung. Auch die Verbindungen zu politischen Institutionen und Parteien
werden in der Öffentlichkeit immer wieder thematisiert. So berichtet Jan
Petter im SPIEGEL in „Wie ein rechtsextremer Rapper, AfD-Politiker und
Neonazis in Ostsachsen zusammenfinden" über rechtsextreme Entwicklungen
im Deutschrap und deren enge Vernetzung mit AfD-Politikern (Petter,
2020). Angesichts der anhaltenden Zunahme rechtsextremer Aktivitäten und
der Verbreitung von Hate Speech im digitalen Raum ist es entscheidend,
die Entwicklung der NS-Rap-Szene im Kontext aktueller gesellschaftlicher
und politischer Entwicklungen zu betrachten. Unsere Netzwerkanalyse
trägt dazu bei, diese Lücke zu schließen, indem sie einen Einblick in
die Vernetzung von NS-Rappern gibt und die damit verbundenen Risiken für
die Gesellschaft aufzeigt.

# 3. Datenerhebung: Zugang, Bereinigung und Codebuch

## 3.1 Ausgangslage: Datenzugang und Sampling

Samplings beziehen sich auf den Prozess der Auswahl einer Teilmenge aus
einer größeren Gesamtheit oder Population, um statistische
Schlussfolgerungen über diese Gesamtheit zu ziehen. Bei einem
Datenzugang wird also nicht die gesamte verfügbare Datenmenge verwendet,
sondern nur eine repräsentative Stichprobe daraus. In unserem
Forschungsprojekt hatten wir aufgrund des sensiblen Themas mit einem
erschwerten Datenzugang zu kämpfen. Aus diesem Grund wurde nicht mit
einer Stichprobenmethode gearbeitet, sondern es wurden alle Daten
ausgewertet, die erhoben werden konnten. Alle bei der Datenerhebung
identifizierten NS-Rap-Künstler wurden in die Nodelist aufgenommen. Es
wurde lediglich darauf geachtet, nur Künstler zu erfassen, die in den
letzten 20 Jahren aktiv waren.

## 3.2 Codebuch und Operationalisierung

Unser Codebuch zur Übersicht der Codierung liegt in unserem
[GitHub-Verzeichnis](https://github.com/anonymaf112/NS-Rap).

Wir haben für das Netzwerk folgende Attribute erhoben:

**Node-Attribute:**

-   id: Kürzel zur Identifikation der Knoten

-   name: Klarname des Künstlers oder des Labels

-   type: Art des Knotens: 1 = Solokünstler, 2 = Band/Zusammenschluss, 3
    = Veranstaltung, 4 = Label

-   sex: Geschlecht bei Solokünstler: 1 = männlich, 2 = weiblich, 3 =
    divers

-   age_real: Alter des Solokünstlers in natürlichen Zahlen

-   politics: Parteimitgliedschaft, Mitglied einer politischen
    Organisation werden als string/characters codiert

-   spotivy_listener: Monatliche Hörer des Spotify-Kanals eines
    Solokünstlers in natürlichen Zahlen

-   religion: Glaubensrichtung des Solokünstlers (christlich,
    bhuddistisch, islamisch)

-   criminal: Eingetragene oder fallengelassene Straftaten des
    Solokünstlers, Band oder Labels

-   county: Wohnort des Solokünstlers oder Sitz des Labels/Veranstaltung
    (Bundesland)

-   born_in: Geburtsort des Solokünstlers

-   start: Gründungsjahr der Karriere des Solokünstlers/Band

-   exit: Ausstieg des Solokünstlers/Band

**Edge-Attribute:**

-   id: Eindeutige Codierung des Knoten bei der jede ID einem
    Solokünstler, Veranstaltung oder Band entspricht

-   relation: Art der Interaktion zwischen den einzelnen Knoten: 1 =
    familiar (Interaktion auf Social Media), 2 = Kooperation
    (Zusammenarbeit mit Label, Veranstalter oder gemeinsames Feature), 3
    = close relationship (Bandmitglied, sympathisieren)

-   weight: Art der Beziehung zwischen den einzelnen Knoten: 1 =
    schwache Beziehung (kennen sich), 2 = starke Beziehung (arbeiten
    zusammen, häufige Treffen)

## 3.3.Datenerhebung

Die Erhebung der netzwerkrelevanten Daten erfolgte manuell. Die Daten
wurden ausschließlich aus öffentlich zugänglichen Quellen erhoben. Die
Erhebung konzentrierte sich auf die politischen und sozialen Netzwerke
der Rapper. Genauere Parameter werden im Abschnitt zur Edge- und
Nodelist beschrieben. Die Erhebung der netzwerkrelevanten Daten erfolgte
manuell. Die Daten wurden ausschließlich aus öffentlich zugänglichen
Quellen erhoben. Insbesondere wurde auf Internetquellen, Presseberichte
und soziale Medien zurückgegriffen. Damit wurde eine reichhaltige
Grundlage geschaffen, um in weiteren Schritten eine detailliertere
Analyse der Netzwerke durchzuführen.

**Sammlung von Daten aus dem Internet:**

In einem ersten Schritt wurde das Internet mit den gängigen
Suchmaschinen nach ersten Anhaltspunkten durchsucht. Von Interesse waren
dabei Archive, Artikel und Berichte. Ein sehr umfangreiches Archiv bot
die Website Belltower News (Rechtsrock, 2021), die von der Amadeu
Antonio Stiftung betrieben wird. Dort sind viele Künstler und Bands mit
Informationen hinterlegt. Listen wie diese lieferten uns erste Namen und
Anhaltspunkte für eine tiefergehende Recherche und Validierung der
Informationen. Die Suchmaschinen gaben uns auch einen Einblick in
kriminelle Aktivitäten, z.B. durch Polizeiberichte. Ein weiterer
wichtiger Baustein war die Musik-Streaming-Plattform Spotify. Durch die
dort angegebenen Zugriffszahlen konnten Rückschlüsse auf die Reichweite
der Rapper gezogen werden.

**Datensammlung aus der Presse:**

Presseberichte lieferten zum Teil sehr detaillierte Informationen über
den Hintergrund, die Demographie und weitere potentielle Mitglieder für
das Netzwerk. Auch die genauen politischen Ansichten und Aktivitäten,
wie z.B. die Teilnahme an rechten Demonstrationen, konnten aus den
Berichten entnommen werden. Informationen aus der Presse erwiesen sich
als sehr wertvolle Quelle. Durch Interviews und eingehende Recherchen zu
Einzelpersonen konnten wir Informationen erhalten, die aus anderen
Quellen nicht zu entnehmen waren.

**Datenerhebung aus sozialen Medien:**

Soziale Medien spielten bei der Datenerhebung eine zentrale Rolle. So
konnten Einblicke in die persönlichen und öffentlichen Profile der
Rapper in den sozialen Medien gewonnen werden. Untersucht wurden Posts,
Kommentare und geteilte Inhalte. Dies ermöglichte uns einen Überblick
über das politische Engagement der Rapper im Allgemeinen und in sozialen
Diskussionen. Darüber hinaus konnten wir Rückschlüsse auf die
Verbindungen der Rapper untereinander ziehen. Dazu wurden die
Beziehungen und Interaktionen der Künstler untereinander und zwischen
ihren Followern analysiert. Rechtsrock: Liste rechtsextremer Bands aus
Deutschland. (2021, Oktober 11).
Belltower.News.https://www.belltower.news/liste-rechtsextremer-bands-und-liedermacher-50842/

## 3.4 Datenbereinigung

Die Datenbereinigung für unser gesamtes NS-Rap-Netzwerk wurde sorgfältig
durchgeführt, um eine hohe Datenqualität und genaue Analysen zu
gewährleisten. Dieser Prozess fand direkt in Google Tables statt, einer
Plattform, die die kollaborative Bearbeitung von Tabellendaten
ermöglicht. Um sicherzustellen, dass alle Edge- und Node-Attribute
korrekt sind, wurde das Vier-Augen-Prinzip angewendet. Das bedeutet,
dass jede Änderung oder Überprüfung von mindestens zwei Personen
durchgeführt wurde, um Fehler zu minimieren und die Genauigkeit zu
gewährleisten.

Während der Überprüfung stellten wir fest, dass eine häufige
Fehlerquelle Leerzeichen vor oder nach Attributen oder falsch benannten
IDs waren. Diese scheinbar kleinen Inkonsistenzen hatten erhebliche
Auswirkungen auf die Erstellung eines funktionierenden Codes. Um diese
Fehler zu beheben, haben wir beschlossen, eine neue Edgelist zu
erstellen. Durch die Erstellung einer neuen Edgelist konnten wir
sicherstellen, dass alle Attribute korrekt formatiert und benannt sind
und dass potenzielle Fehler behoben wurden, bevor wir mit der
eigentlichen Analyse des Netzwerks begannen.

## 3.5 Arbeitshypothesen

Für die vorliegende Forschungsarbeit wurden basierend auf einer
anfänglichen Literaturrecherche folgende Arbeitshypothesen formuliert,
die als Leitfaden für die Untersuchung dienten: Wir nehmen an, dass der
männliche Anteil in der NS-Rap Szene stark überwiegt. Diese
Schlussfolgerung ziehen wir aus der Wahrnehmung, dass es in der
deutschen Rap-Szene insgesamt mehr Männer gibt. Zudem stützt sich unsere
Annahme auf die Vermutung, dass im rechten politischen Spektrum die
Anzahl der Männer überwiegt. Ein komplexes Beziehungsgeflecht zwischen
NS-Rappern entsteht möglicherweise durch Kollaborationen, gemeinsame
Auftritte und soziale Interaktionen. Diese soziale Interdependenz könnte
Einfluss auf die erfolgreiche Verbreitung von Ideologien und die
Entstehung von Subkulturen innerhalb der Szene haben. Organisationen wie
Parteien oder Vereine, die politisch rechts ausgerichtet sind, könnten
im engen Kontakt mit den Rappern stehen, etwa durch eine Mitgliedschaft.
Eine große Rolle in dieser Szene spielen wahrscheinlich Soziale Medien.
Die Akteure unterstützen sich möglicherweise gegenseitig auf diesen
Plattformen, um mehr Reichweite zu gewinnen. Schlussendlich stellen wir
die Arbeitsthese auf, dass der NS-Rap bereits teilweise im deutschen
Mainstream angekommen sein könnte."

**Arbeitshypothese 1:** „Frauen sind seltener in der rechtsextremen
NS-Rapszene vertreten als Männer."

**Arbeitshypothese 2:** „Durch Kooperationen wie Features oder der
Zusammenarbeit innerhalb eines Labels besteht ein komplexes
Beziehungsgeflecht zwischen den NS-Rappern."

**Arbeitshypothese 3:** „NS-Rapper sind auch außerhalb der Musikszene im
rechten politisch Spektrum involviert."

**Arbeitshypothese 4:** „NS-Rapper sind in den sozialen Medien aktiv und
haben dort über weak ties breitgefächerte Verbindungen" Arbeitshypothese
5: „NS-Rap ist bereits zumindest teilweise im deutschen Mainstream
angekommen."

# 4.Deskriptive Netzwerkanalyse

```{r setup, include=FALSE}

knitr::opts_chunk$set(echo = TRUE)

# lädt die Programmbibliotheken

library(tidyverse)
library(igraph)
library(ggraph)


set_graph_style() 
set.seed=123
```

## 4.1 Visualisierung Gesamtnetzwerk

```{r Gesamtnetzwerk erstellen, fig.height=10, fig.width=20}

# Einlesen der Edge- und Nodelist
edges <- read.csv("https://raw.githubusercontent.com/anonymaf112/NS-Rap/main/edges.csv", header=T, as.is=T, sep = ",")
nodes <- read.csv("https://raw.githubusercontent.com/anonymaf112/NS-Rap/main/nodes.csv", header=T, as.is=T, sep = ",")

#Aufrufen von Node- und Edgelist
nodes
edges

# Matrix erstellen
edgematrix <-as.matrix(edges)

# Zusammenführen von Edge- und Nodelist als igraph-Objekt rb
nsr <- graph_from_data_frame(d=edgematrix, vertices=nodes, directed=F)

# Aufrufen der Netzwerks nsr 
nsr

# erste Visualisierung
plot(nsr)

```

```{r Visualisierung Gesamtnetzwerk, fig.height=12, fig.width=20}

# Definieren Sie die Formen für die Knoten basierend auf dem Typ
node_shapes <- ifelse(V(nsr)$type == 1, "circle", ifelse(V(nsr)$type == 4, "square", "circle"))

# Definieren Sie die Farben für die Knoten basierend auf dem Geschlecht und Typ
node_colors <- ifelse(V(nsr)$type %in% c(2, 3), "white", ifelse(V(nsr)$sex == "m", "lightblue", "pink"))

# Plotten Sie das Netzwerk mit den definierten Formen und Farben
plot(nsr, 
     vertex.color = node_colors,
     vertex.shape = node_shapes,
     layout = layout_with_kk(nsr), 
     vertex.size = degree(nsr,mode = "all")/3.5,
     vertex.label.cex = 0.9,         
     vertex.label.color = "black",  
     edge.width = 1,
     edge.color = "black",
     main = "NS-Rapszene")

#Legende erstellen 

legend("left", legend = c("Solokünstler, Band", "Label", "weiblich", "männlich", "Knotengröße = Degrees"), 
       fill = c("white", "white", "pink", "lightblue"), title = "Legende", 
       pch = c(19, 15, 19, 19, NA))


```

## 4.2 Art des Netzwerks

```{r Art des Netzwerks}

# Ist das Netzwerk gerichtet?
is_directed(nsr)

# Handelt es sich um ein gewichtetes Netzwerk?
is_weighted(nsr)

```

Es handelt sich um ein ungerichtetes und gewichtetes Two-Mode-Netzwerk.
Bei einem ungerichteten Graphen haben die Kanten keine Angabe darüber,
in welcher Richtung sie zwischen zwei Knoten verlaufen.

## 4.3 Anzahl Knoten, Kanten und Komponenten

```{r Netzwerkmaße}

# Wie viele Knoten?
knoten <- vcount(nsr)
knoten

# Wie viele Kanten?
kanten <- ecount(nsr) 
kanten

# Wie viele Komponenten?
komponenten <- count_components(nsr)
komponenten

```

Das Gesamtnetzwerk umfasst `r knoten` Knoten und `r kanten` Kanten. Die Knoten bilden die Akteure des Netzwerkes ab. Im abgebildeten Netzwerk werden die Knoten unterteilt in Solokünstler, Bands und Labels. Außerdem ist farblich das jeweilige Geschlecht hinteregt, welches den Knoten zugewiesen wird. Die Kanten geben die Beziehung von Knoten an, die miteinander in einer Verbindung stehen. Das Hauptnetzwerk besteht aus `r komponenten` Komponenten. Das heißt, dass nicht alle Knoten im Netzwerk miteinander verbunden sind. Zu beobachten ist, dass die NS-Rap Szene folglich aus einem großen Beziehungsnetzwerk und kleineren Paaren oder Gruppierungen besteht.

## 4.4 Dyaden (insbesondere Reziprozität)

Die Reziprozität berechnet die Anzahl der beidseitigen Beziehungen aus
den insgesamt bestehenden Beziehungen. Dies ist daher nur bei
gerichteten Netzwerken möglich. Somit liegen in diesem Netzwerk keine
reziproken Dyaden vor.

## 4.5 Dichte und Durchschnittsdistanz 

```{r}

# Wie hoch ist die Dichte in unserem Netzwerk? 
dichte <- edge_density(nsr)
dichte

# Dichte in Prozent
nsr_dichte <- nsr %>% 
  edge_density()*100
nsr_dichte


#Pfaddistanz im Durchschnitt
durchschnittsdistanz <- mean_distance(nsr)
durchschnittsdistanz


```

Die Dichte in unserem Netzwerk beträgt `r dichte`. Das bedeutet, dass
von allen möglichen Beziehungen `r nsr_dichte` Prozent realisiert sind. Der
Wert ist normalisiert von 0 bis 1, wobei 1 ein Netzwerk zeigen würde, in
denen alle Knoten miteinander verbunden wären. Die durchschnittliche
Pfaddistanz beträgt `r durchschnittsdistanz` Schritte. Die Pfaddistanz gibt an, "wie viele Schritte man mindestens benötigt, um auf einem durchgehenden Pfad von einem Akteur A zu einem anderen
Akteur B im Netzwerk zu gelangen"(Fuhse, 2018, S.61). Im Falle des NS-Rap-Netzwerkes braucht es also durchschnittlich `r durchschnittsdistanz` Schritte, um von einem Akteur zu einem anderen zu gelangen.

# 5. Detailanalyse und Hypothesen

## 5.1 Zentralitätsmaße

Netzwerkanalyse verwendet das Konzept der Zentralität, um die Bedeutung von Knoten in einem Netzwerk zu verstehen. Zentralitätsmaße ermöglichen es, zu untersuchen, wie wichtig bestimmte Knoten sind, entweder im Kontext des gesamten Netzwerks oder im Hinblick auf ihre individuelle Position.

Im Hinblick auf das gesamte Netzwerk betrachtet die Zentralität, wie stark alle Knoten von einigen wenigen zentralen Knoten abhängen.
Außerdem können Zentralitätsmaße auch auf einzelne Knoten angewendet werden, um herauszufinden, welche Knoten Schlüsselpositionen im Netzwerk einnehmen. Diese Analyse ermöglicht es, die Bedeutung von Akteuren oder Konzepten innerhalb der Netzwerkstruktur zu erkennen und zu verstehen (Vgl. Jünger & Gärtner, 2023, S.395).

```{r Centralities}

# Degree (Welcher Knoten hat die meisten Kanten?
nsr_deg <- degree(nsr, mode="all")
nsr_deg

which.max(nsr_deg)

# Betweenness (Wie gut verbindet der Knoten andere?)
nsr_betw <- betweenness(nsr, normalized=TRUE)
nsr_betw

which.max(nsr_betw)

```

## Tabellarische Übersicht

Weil die einzelnen Netzwerkmaße nicht übersichtlich sind, wird im Folgenden eine Tabelle mit den Netzwerkmaßen erstellt.

```{r Overview Centralities as Table}

# Erstellt ein neues Tibble für die Übersicht

nsr_comparison <- tibble(
  id = V(nsr)$id, # nimmt die Werte aus der Spalte id der nodelist
  name = V(nsr)$name, # nimmt die Werte aus der Spalte name der Nodelist
  degree = nsr_deg,
  betweenness = nsr_betw)

nsr_comparison
```
Um die Zentralitätsmaße besser für die Analyse des Netzwerkes zu nutzen, werden sie anchließend nach verschiedenen Vergleichswerten sortiert. 

```{r Sortierung der Vergleichswerte}

# Gesamttabelle
nsr_comparison

# Sortierung nach Degree (Beispiel)

# Sortiert den Datensatz absteigend nach degree
nsr_comparison_deg <- nsr_comparison %>% 
  select(name, degree) %>% 
  arrange(desc(degree))

# Zeigt die ersten paar Zeilen an
nsr_comparison_deg

# Degree vs. Betweeness

nsr_comparison_deg_bet <- nsr_comparison %>% 
  select(name, betweenness, degree) %>% 
  arrange(desc(betweenness))

# Zeigt die ersten paar Zeilen an
nsr_comparison_deg_bet

```

Der Knoten mit der größten Broker-Position ist `r maxbetweenness`.

Der Knoten mit dem höchsten Degree-Wert ist ebenfalls `r maxdegree`.Das weist darauf hin, dass `r maxdegree` eine zentrale Rolle im Netzwerk spielt. Er hat nicht nur die meisten Kanten, sondern verbindet auch die meisten Knoten miteinander. `r maxdegree` kann also als ein sehr populärer Akteur in der NS-Rap-Szene interpretiert werden (Vgl. Jünger & Gärtner, 2023, S.396).

```{r Pfaddistanz}

#Pfaddistanz im Durchschnitt
durchschnittsdistanz <- mean_distance(nsr)
durchschnittsdistanz

```

## 5.2 Theoretische Erklärungen

## 5.3 Cliquen/Clusteranalyse

```{r}
# Anzahl der Cluster
components(nsr)

#Sind die Cluster miteinander verbunden?
is_connected(nsr)
```
Die größte Komponente des Netzwerks besteht aus 60 Knoten. Fünf Komponenten bestehen lediglich aus zwei Akteuren. Schließlich wird eine Komponente aus vier Knoten gebildet. 

## 5.4 Visualisierung Gesamtnetzwerk

```{r Visualisierung Gesamtnetzwerk_2, fig.height=20, fig.width=22}

# Definieren Sie die Formen für die Knoten basierend auf dem Typ
node_shapes <- ifelse(V(nsr)$type == 1, "circle", ifelse(V(nsr)$type == 4, "square", "circle"))

# Definieren Sie die Farben für die Knoten basierend auf dem Geschlecht und Typ
node_colors <- ifelse(V(nsr)$type %in% c(2, 3), "white", ifelse(V(nsr)$sex == "m", "lightblue", "pink"))

# Plotten Sie das Netzwerk mit den definierten Formen und Farben
plot(nsr, 
     vertex.color = node_colors,
     vertex.shape = node_shapes,
     layout = layout_with_kk(nsr), 
     vertex.size = degree(nsr,mode = "all")/3.5,
     vertex.label.cex = 0.9,         
     vertex.label.color = "black",  
     edge.width = 1,
     edge.color = "black",
     main = "NS-Rapszene")

#Legende erstellen 

legend("left", legend = c("Solokünstler", "Label", "weiblich", "männlich", "Knotengröße = Degrees"), 
       fill = c("lightgray", "gray", "pink", "lightblue", "transparent"), title = "Legende", border = NA)

```

# 6. Teilnetzwerk: Ego-Netzwerk NDS

```{r Ego-Netzwerk NDS erstellen}

# Einlesen der Edge- und Nodelist
edges <- read.csv("https://raw.githubusercontent.com/IsabelleVees/SNA-NDS/main/nds_edges.csv", header=T, as.is=T, sep = ",")
nodes <- read.csv("https://raw.githubusercontent.com/IsabelleVees/SNA-NDS/main/nds_nodes.csv", header=T, as.is=T, sep = ",")

# Matrix erstellen
edgematrix <-as.matrix(edges)


# Zusammenführen von Edge- und Nodelist als igraph-Objekt rb
nds <- graph_from_data_frame(d=edgematrix, vertices=nodes, directed=F)

# Aufrufen der Netzwerks
nds

```

### 6.1 Netzwerkmaße

```{r Netzwerkmaße NDS}

#ist unser Netzwerk ungerichtet? 
is_directed(nds)

# Wie viele Komponenten?
komponenten_nds <- count_components(nds)
komponenten_nds

# Netzwerk "nsr" hat eine Komponente

# Wie dicht ist unser Netzwerk? 
dichte_nds <- edge_density(nds)
dichte_nds

# Dichte in Prozent
nds_dichte <- nds %>% 
  edge_density()*100
nds_dichte

#Pfaddistanz im Durchschnitt
durchschnittsdistanz_nds <- mean_distance(nds)
durchschnittsdistanz_nds

```

Das Teilnetzwerk besteht aus `r koponenten_nds`Komponente.Jeder Knoten ist also von jedem Akteur im Ego-Netzwerk NDS zu erreichen. Die Dichte des Ego-Netzwerks liegt bei `r dichte_nds` oder auch `r nds_dichte` Prozent. Somit ist die Dichte im NDS-Ego-Netzwerk um rund das Doppelte höher im Vergleich zu dem Gesamtnetzwerk.Die Knoten sind hier also enger miteinander verbunden. Die durchschnittliche Pfaddistanz beträgt `r durchschnittsdistanz_nds`.Im Ego-Netzwerk NDS benötigen die Knoten also im Durchschnitt weniger Schritte, um zu einem anderen Knoten zu gelangen, verglichen mit dem Gesamtnetzwerk.

### 6.2 Zentralitätsmaße

```{r Degrees NDS}
# Degree-Werte zuweisen und auflisten
degree_nds <- degree(nds, mode = "all")
degree_nds

# Knoten mit dem höchsten Degree-Wert
maxdegree_nds <- which.max(degree_nds)
maxdegree_nds

```

Der Knoten mit dem höchsten Degree-Wert ist `r maxdegree`. Er gilt als zentraler Akteur in dem Ego-Netzwerk NDS.

```{r Betweenness NDS}
# betweenness-Werte zuweisen und anzeigen lassen
betweenness_nds <- betweenness(nds, normalized = TRUE)
betweenness_nds

# Knoten mit größter Broker-Position
maxbetweenness_nds <- which.max(betweenness_nds)
maxbetweenness_nds


```

Der Knoten mit der größten Broker-Position ist ebenfalls `r maxbetweenness`. Er verbindet somit auch die meisten Knoten miteinander und kann als ein sogenannter "Strippenzieher" im Ego-Netzwerk NDS interpretiert werden.

### 6.3 Visualisierung Ego-Netzwerk NDS

```{r Visualisierung Ego-Netzwerk, fig.height=22, fig.width=20}

# Definieren Sie die Formen für die Knoten basierend auf dem Typ
node_shapes <- ifelse(V(nds)$type == 1, "circle", ifelse(V(nds)$type == 4, "square", ifelse(V(nds)$type == 7, "square", "circle")))

# Definieren Sie die Farben für die Knoten basierend auf dem Geschlecht und Typ
node_colors <- node_colors <- ifelse(nodes$exit == "ja", "grey", 
                      ifelse(V(nds)$type %in% c(1,2), "coral", 
                      ifelse(V(nds)$type %in% c(3), "darkgreen", 
                      ifelse(V(nds)$type %in% c(4), "yellow", 
                      ifelse(V(nds)$type %in% c(5,7), "lightblue", 
                      ifelse(V(nds)$type %in% c(6), "lightgreen", "white"))))))

V(nds)$label <- nodes$id

# Visualisieren 

plot(nds, 
     vertex.color = node_colors,
     vertex.shape = node_shapes,
     layout = layout_with_kk(nds), 
     vertex.size = 8,
     vertex.label.cex = 1,         
     vertex.label.color = "black",  
     edge.width = 1,
     edge.color = "black",
     main = "NS-Rapszene")

# Legende erstellen
legend("left", legend = c("Solokünstler/Bands", "Veranstaltung", "Label", "Unternehmen(Kreis)/Organisation(Quadrat)", "Aktivist", "Ausgestiegen"), 
       fill = c("coral", "darkgreen", "yellow", "lightblue", "lightgreen", "grey"), title = "Legende")

```

# 7. Teilnetzwerk: NS-Rapper mit der höchsten Reichweite

```{r Gesamtnetzwerk einlesen und aufrufen}

# Einlesen der Edge- und Nodelist
edges <- read.csv("https://raw.githubusercontent.com/anonymaf112/NS-Rap/main/edges.csv", header=T, as.is=T, sep = ",")
nodes <- read.csv("https://raw.githubusercontent.com/anonymaf112/NS-Rap/main/nodes.csv", header=T, as.is=T, sep = ",")

# Matrix erstellen
edgematrix <-as.matrix(edges)

# Zusammenführen von Edge- und Nodelist als igraph-Objekt
nsr <- graph_from_data_frame(d=edgematrix, vertices=nodes, directed=F)

# Aufrufen des Netzwerks
nsr

```

```{r Teilnetzwerk Erfolg erstellen}

# Erstellen des Teilnetzwerks nsr_popular bestehend aus Rappern mit über 20.000 monatlichen Hörer*innen

nsr_popular_nodes <- which(V(nsr)$spotify_listener >= 20000)
nsr_popular <- induced_subgraph(nsr, nsr_popular_nodes)

```

### 7.1. Netzwerkmaße Teilnetzwerk Erfolg

```{r Netzwerkmaße Erfolg}

#ist unser Netzwerk gerichtet? 
is_directed(nsr_popular)

# Wie viele Komponenten?
komponenten_nsr_popular <- count_components(nsr_popular)
komponenten_nsr_popular

# Netzwerk "nsr_popular" hat acht Komponenten.

# Wie dicht ist unser Netzwerk? 
dichte_nsr_popular <- edge_density(nsr_popular)
dichte_nsr_popular

# Dichte in Prozent
nsr_popular_dichte <- nsr_popular %>% 
  edge_density()*100
nsr_popular_dichte

#Pfaddistanz im Durchschnitt
durchschnittsdistanz_nsr_popular <- mean_distance(nsr_popular)
durchschnittsdistanz_nsr_popular

```

Das Teilnetzwerk besteht aus `r komponenten_nsr_popular`Komponenten. Die
Dichte des Ego-Netzwerks liegt bei `r dichte_nsr_popular` oder auch `r nsr_popular_dichte` Prozent. Die
durchschnittliche Pfaddistanz beträgt `r durchschnittsdistanz_nsr_popular`.

### 7.2 Zentralitätsmaße Teilnetzwerk Erfolg

```{r Degrees Teilnetzwerk Erfolg}

# Degree-Werte zuweisen und auflisten
degree_nsr_popular <- degree(nsr_popular)
degree_nsr_popular

# Knoten mit dem höchsten Degree-Wert
maxdegree_nsr_popular <- which.max(degree_nsr_popular)
maxdegree_nsr_popular

```

Der Knoten mit dem höchsten Degree-Wert ist `r maxdegree_nsr_popular`. Generell ist zu beobachten, dass die Degree-Werte des Teilnetzwerks deutlich geringer sind, was darauf schließen lässt, dass die Akteure mit hoher Reichweite weniger eng miteinander verbunden sind, als die mit einer Reichweite unter 20000 monatlichen Spotify-Hörern.

### 7.3 Visualisierung Teilnetzwerk Erfolg

```{r Visualisierung Teilnetzwerk Erfolg}


# Visualisierung des Teilnetzwerks Erfolg
plot(nsr_popular, 
     layout = layout_with_kk(nsr_popular), 
     vertex.size = 8,
     vertex.label.cex = 1,         
     vertex.label.color = "black",  
     edge.width = 1,
     edge.color = "black",
     main = "Reichweitenstarke Rapper der NS-Szene",
     sub = "Mit über 20.000 monatlichen Hörer*innen")

```

# 8. Diskussion

## 8.1 Fazit

Abschließend stellen wir fest, dass das Netzwerk des NS-Raps (noch)
keine feste Verankerung im Mainstream-Rap aufweist. Der Kern des
Netzwerkes bildet das Label „Neuer Deutscher Standard" der untereinander
sehr eng agiert und offen rechtsextremes Gedankengut verbreitet. Hier
sind Verbindungen zu rechten Parteien und Vereinigungen klar erkennbar.
Diesen Akteure konnten wir auch außerhalb der Musikindustrie
rechtsextreme Kontakte nachweisen, wie etwa mit Martin Sellner, einer
Größe der Identitären Bewegung. Die Personen des „Neuen Deutschen
Standards" sind wichtige Akteure in der Szene. Nach dem Ausscheiden von
Chris Ares ist spielt besonders der Rapper „Prototyp" als wichtiger
Broker eine Rolle. Direkte Verbindungen zu erfolgreichen Rappern, wie
etwa Gzuz oder Haftbefehl lassen sich aus dem Netzwerk nicht erkennen.
Der Erfolg der NS-Rap Szene ist zum aktuellen Zeitpunkt überschaubar und
übersteigt die Zahl der monatlichen Spotify-Hörer von 20.000 nur in 12
Fällen. Aus dem Ego-Netzwerk des „Neuen Deutschen Standards" sind keine
keine Rapper darunter.

## 8.2 Analyse der Arbeitshypotesen

Im Folgenden widmen wir uns der Reflektion unserer Arbeitshypothesen,
die wir zu Beginn des Forschungsberichts stellten. Arbeitshypothese 1
„Frauen sind seltener in der rechtsextremen NS-Rap Szene vertreten als
Männer" Diese Hypothese können wir durch unsere Ergebnisse bestätigen.
Tatsächlich sind Frauen, unabhängig von ihrer Funktion im Netzwerk,
deutlich seltener vertreten. Insgesamt gibt es XY Rapperinnen und XY
Frauen in anderen Funktionen. Arbeitshypothese 2: „Durch Kooperationen
wie Features oder der Zusammenarbeit innerhalb eines Labels besteht ein
komplexes Beziehungsgeflecht zwischen den NS-Rappern" Diese Hypothese
können wir ebenfalls bestätigen. Besonders deutlich zeigt dies das
Beispiel des Ego-Netzwerkes des „Neuen Deutschen Standard"-Labels. Diese
Rapper nutzen ein Feature besonders oft. Wir konnten zudem feststellen,
dass einzelne Rapper sich den größeren Features eines Labels
anschließen. Arbeitshypothese 3: „NS-Rapper sind auch außerhalb der
Musikszene im rechten politisch Spektrum involviert" Unsere Ergebnisse
zeigen, dass diese Arbeitshypothese zutrifft. Sehr viele der Rapper sind
in Organisationen tätig, wie etwa rechten Parteien oder weisen
Verbindungen zu Akteuren dieser Szene auf. Arbeitshypothese 4:
„NS-Rapper sind in den sozialen Medien aktiv und haben dort über weak
ties breitgefächerte Verbindungen" Besonders im Netzwerk des „Neuen
Deutschen Standards" spielt die gegenseitige Unterstützung auf diesen
Plattformen eine Rolle. Somit können wir diese Arbeitshypothese
bestätigen. Arbeitshypothese 5: „NS-Rap ist bereits zumindest teilweise
im deutschen Mainstream angekommen" Klare Erkenntnisse darüber konnten
wir nicht gewinnen. Zumindest der Kern unseres Netzwerks rund um das
Label „Neuer Deutscher Standard" weist wenig Erfolg auf der
Musikplattform Spotify auf. Einzelne Rapper, die in ihren Texten offen
rechte Aussagen treffen, konnten bereits eine hohe Reichweite mit über
20.000 monatlichen Hörern generieren.

## 8.3 Limitationen

Eine Limitation unserer Datenanalyse stellt die begrenzte Anzahl der
Akteur*innen da. Viele NS Rapper*innen verfügen über eine begrenzte
Reichweite und es lassen sich dementsprechend wenige Informationen in
öffentlichen, belastbaren Quellen finden. Eine genaue Definition, ob
eine Person dem NS-Rap Genre angehört, ist in den meisten Fällen nicht
vorhanden und wird von der Person nicht immer offen kommuniziert. Für
die Recherche weiterer Personen, die im Hintergrund des Netzwerks tätig
sind, wäre ein hoher Rechercheaufwand nötig und würde eine tiefergehende
Investigation fordern. Einige erhobene Attribute können zudem schwanken.
Dazu zählen etwa die Anzahl der Hörer\*innen auf Spotify, die sich
stetig verändert. Die Aussage über den Erfolg eines Künstlers ist
demnach nur begrenzt aussagekräftig, da sie andere Plattformen oder
analoge Musikträger, die in dieser Szene bedeutsam sind, nicht
inkludieren. Zudem können sich Informationen über die politische
Zugehörigkeit sowie der Wohnort ändern, da zugängliche Quellen hierzu
nicht immer aktuell sind.

## 8.4 Ausblick zukünftiger Forschung

Der Bereich des NS-Raps ist im Allgemeinen im Vergleich zu anderen
Gruppierungen der rechten Szene wenig erforscht. Daher gäbe es eine
Vielzahl an Schwerpunkte, die sich für weitere Forschung eigenen. Wir
fänden es besonders interessant, den Fokus auf Labels und Akteur*innen
zu richten, um zu sehen, wie diese miteinander vernetzt sind und welche
Akteur*innen als Geldgeber in diesen Netzwerken fungieren.

# 9. Anhang

## 9.1 Lessons Learned

Im Laufe unserer Forschungsarbeit zu diesem Thema konnten wir wertvolle
Erkenntnisse gewinnen. Während der Datenerhebung wurde deutlich, dass es
schwierig ist, genau zu definieren, wer zum Netzwerk gehört. Bei Themen,
zu denen es keine eindeutigen Daten und Aufzeichnungen gibt, ist eine
genaue Recherche und Entscheidungsfindung sehr zeitaufwändig. Für die
sorgfältige Prüfung sensibler Daten, planten wir viel Zeit ein, die wir
schlussendlich auch benötigten. Trotz gegenseitiger Prüfung mit dem
Vier-Augen-Prinzip können wir nicht davon ausgehen, dass das Netzwerk in
seiner Gesamtheit der Realität entspricht. Wir haben auch erkannt, dass
eine effiziente Teamarbeit eine klare Zuweisung von Verantwortlichkeiten
erfordert und dass es sinnvoll ist Aufgaben nach individuellen Stärken
zu verteilen.Es ist von Bedeutung, sich bereits während der
Datenrecherche Gedanken über das Ergebnis zu machen, um eine
zielgerichtete Datenerhebung durchzuführen und eine Erhebung von
Attributen, die letztendlich unbrauchbar sind, zu vermeiden.

## 9.2 Zeiterfassung und Rollen im Team

## 9.3 Literatur

Alt, M. (2020). Die Nationalisierung der deutschsprachigen Popmusik.
Neurechte Themen im Popdiskurs. In M. Ahlers, L. Grünewald-Schukalla, A.
Jóri, & H. Schwetter (Hrsg.), Musik & Empowerment (S. 163--177).
Springer Fachmedien. <https://doi.org/10.1007/978-3-658-29706-0_10>

Baack, A. (2021, Februar 27). „Neuer Deutscher Standard" -- Rap unter
Rechten. *MZEE.com*.
<https://www.mzee.com/2021/02/neuer-deutscher-standard-rap-unter-rechten/>

Braun, S. (2004). Rechte Netzwerke---Eine Gefahr (D. Hoersch, Hrsg.). VS
Verlag für Sozialwissenschaften.
<https://doi.org/10.1007/978-3-322-81009-0>

Bücher, T. (2022). Rechtsrock in Baden-Württemberg: Strukturen und
Akteure. Endstation Rechts.
<https://www.endstation-rechts.de/news/rechtsrock-baden-wuerttemberg-strukturen-und-akteure>

Dornbusch, C., & Raabe, J. (2002). RechtsRock: Bestandsaufnahme und
Gegenstrategien. Unrast Verlag.
<https://unrast-verlag.de/produkt/rechtsrock/>

Endstation Rechts. (2024). *Neun Jahre Haft: Österreichischer
Rechtsextremist wegen NS-Wiederbetätigung verurteilt*. Endstation
Rechts.
<https://www.endstation-rechts.de/news/neun-jahre-haft-oesterreichischer-rechtsextremist-wegen-ns-wiederbetaetigung-verurteilt>

Fleischmann, L. (2019, November 1). Musikbusiness und Nazi-Rap: Reime
fürs Reich. Die Tageszeitung: taz. <https://taz.de/!5635307/>

Fuhse, J. (2018). Soziale Netzwerke: Konzepte und Forschungsmethoden (2., überarbeitete Auflage). UVK-Medien. <https://elibrary.utb.de/doi/book/10.36198/9783838545639>

Hassan, K. (2017). Hate Speech im Rechts-Rap. Analyse eines
rassistischen Phänomens. In K. Fereidooni & M. El (Hrsg.),
Rassismuskritik und Widerstandsformen (S. 673--687). Springer
Fachmedien. <https://doi.org/10.1007/978-3-658-14721-1_40> 

Jünger, J. & Gärtner, C. (2023). Computational Methods für die Sozial- und Geisteswissenschaften. 
Springer Fachmedien Wiesbaden GmbH. <https://doi.org/10.1007/978-3-658-37747-2>	


Langebach, M., & Raabe, J. (2009). Zwischen Freizeit, Politik und Partei:
RechtsRock. In S. Braun, A. Geisler, & M. Gerster (Hrsg.), Strategien
der extremen Rechten: Hintergründe -- Analysen -- Antworten (S.
163--188). VS Verlag für Sozialwissenschaften.
<https://doi.org/10.1007/978-3-531-91708-5_10>

MOBIT e.V. (Hrsg.). (2022). Hass und Kommerz---Die neonazistische
Musikszene in Thüringen. Bundesverband Mobile Beratung.
<https://bundesverband-mobile-beratung.de/publikationen/hass-und-kommerz-die-neonazistische-musikszene-in-thueringen-2/>

Petter, J. (2020, Juli 31). Chris Ares: Wie AfD-Politiker und Neonazis
mit rechtem Rap Geschäfte machen wollen. Der Spiegel.
<https://www.spiegel.de/politik/deutschland/chris-ares-wie-afd-politiker-und-neonazis-mit-rechtem-rap-geschaefte-machen-wollen-a-d1e549e0-9464-4cb8-afd3-363bb88e4d44>

rap.de. (2018, August 2). Die braune Seite des deutschen
Raps---Rechtsextremismus im HipHop---Seite 2 von 3. *rap.de*.
<https://rap.de/meinung/136083-die-braune-seite-des-deutschen-raps-rechtsextremismus-im-hiphop/>

Schieferdecker, D. (2020, August 14). Rechter Rap: Die rechte Box auf
Anschlag. Die Zeit.
<https://www.zeit.de/kultur/musik/2020-08/rechter-rap-identitaere-rapper-hip-hop-rassistische-propaganda>
